【裁判字號】    99,訴緝,25
【裁判日期】    991118
【裁判案由】    偽造文書等
【裁判全文】
臺灣新竹地方法院刑事判決              99年度訴緝字第25號
公  訴  人  臺灣新竹地方法院檢察署檢察官
被      告  甲○○
上列被告因偽造文書等案件，經檢察官提起公訴（97年度偵字第
6739號、98年度偵字第621 號），被告於本院準備程序進行中，
先就被訴事實為有罪之陳述，經本院合議庭裁定由受命法官獨任
進行簡式審判程序，本院判決如下：
    主  文
甲○○共同犯行使偽造公文書罪，處有期徒刑壹年陸月。扣案如
附表一、附表二所示之物，均沒收。又共同犯詐欺取財未遂罪，
處有期徒刑肆月，扣案如附表二所示之物，均沒收。應執行有期
徒刑壹年捌月。扣案如附表一、二所示之物，均沒收。
    事  實
一、甲○○因積欠銀行卡債及地下錢莊債務未償，亟需款項，竟
    與莊文軒（經本院另案以98年度訴字第104 號判決有罪確定
    ）受張博堯之邀，夥同陳奎合、張博堯及其他數名姓名年籍
    不詳之成年男女等人共組俗稱電話詐欺之詐騙集團（陳奎合
    通緝中，張博堯等人經臺灣高等法院臺中分院以98年度金上
    訴字第2341號判決有罪確定），共同基於意圖為自己不法所
    有之詐欺取財、行使偽造公文書、行使偽造服務證特種文書
    、冒充公務員職權之犯意聯絡，分工情形為：由張博堯在南
    投縣竹山鎮○○路某公寓內訓練組員擔任向被害人取款之工
    作，並於不詳時、地，偽造地方法院檢察署監管科公文及地
    檢署書記官識別證後交由組員負責持前述偽造之公文書及識
    別證向被害人行使，以取信被害人，再由陳奎合招募人員在
    大陸地區撥打電話至臺灣，向被害人謊稱金融帳戶遭詐騙集
    團盜用，檢察官正在追查須凍結帳戶，要被害人先將錢領出
    來，交由檢察官及書記官保管，俟確定被害人相信後，即聯
    絡張博堯指派每組2至5位組員向被害人取款，再由張博堯指
    派組員將款項匯至指定帳戶內，組員每人可獲得取款款項百
    分之1至20不等之報酬。因而各依分工，分別為下列行為：
  1.莊文軒於97年10月1日7時許，在臺中市七期重劃區某處，接
    獲張博堯來電，指示莊文軒與甲○○駕駛車號4185-SJ 至高
    雄縣鳳山市○○道附近待命，其2 人即依指示，到達該處後
    ，旋有不詳姓名年籍之詐騙集團成員1 人，先行以傳真方式
    將偽造已印有乙○○○姓名、身分證字號之「台北地方法院
    地檢署監管科」之公文書2 紙傳真予莊文軒。莊文軒於取得
    偽造之公文書後，即在車內持偽造之「高雄地方法院檢察署
    」關防公印（已遭莊文軒丟棄未扣案）用印在該公文書2 紙
    上，並以張博堯所交付之0000000000、0000000000、000000
    0000000、0000000000、0000000000 號行動電話與張博堯、
    陳奎合及其他詐騙集團成員作為連絡之用。陳奎合等詐騙集
    團成員中之一名自稱為檢察官之不詳姓名年籍之成年人則於
    97年10月1 日11時許，撥打電話予乙○○○佯稱：其臺中太
    平郵局帳戶遭盜領，且其身分亦遭冒用在臺灣銀行臺北分行
    開戶，事涉洗錢案件，需將所有帳戶存款提出交給檢察官保
    管3 天接受調查，若查明其與該案無關即將款項全數歸還云
    云，致乙○○○信以為真而答應領款交出，乙○○○即至中
    國信託銀行、高雄市草衙郵局各提領新臺幣（下同）100 萬
    元，並與詐騙集團成員約定於高雄縣鳳山市○○○路五甲廟
    前、高雄縣鳳山市○○○路福誠國中前交款，詐騙集團成員
    旋即聯絡張博堯通知甲○○、莊文軒前往取款，莊文軒即於
    當日15時許駕車搭載甲○○前往約定地點，由甲○○接續出
    面向乙○○○佯稱其係臺灣臺北地方法院檢察署（下稱臺北
    地檢署）監管科書記官，並向彭黃玉霞出示偽造之書記官服
    務證（識別證）1 張（未扣案）而行使之，冒充臺北地檢署
    書記官而僭行財產扣押之職權。乙○○○因此陷於錯誤，誤
    信甲○○為臺北地檢署書記官，乃將所提領之現金當場如數
    交付甲○○，甲○○即將上述印妥金額各為100 萬元之「台
    北地方法院地檢署監管科」之公文書2 紙，持交乙○○○收
    執而行使之，足以生損害於臺北地檢署、檢察官、書記官及
    其等職務行使之正確性、司法之公正性等。而甲○○、莊文
    軒所取得之200 萬款項則由莊文軒返回臺中交予張博堯，然
    因當時已逾金融機構營業時間，各金融機構皆已停止受理臨
    櫃匯款業務而無法匯款，張博堯遂未再進一步指示匯款。
  2.嗣於翌日即97年10月2日上午7時，莊文軒與甲○○受張博堯
    指示開車北上至新竹縣橫山鄉待命，並自張博堯處取得前一
    日向乙○○○所詐得款項中其中174 萬元，以便依張博堯指
    示匯款至指定帳戶，莊文軒、甲○○另自張博堯處取得衛星
    導航器1 台以供尋找到被害人之用，張博堯並告知莊文軒等
    已於前一日（即97年10月1 日）由張博堯與另組詐欺集團成
    員以同一手法在新竹縣芎林鄉向丙○○○行騙取得100 萬元
    （該100 萬元已於詐得當日匯款至大陸不詳帳戶中）；因張
    博堯等人欲再度向丙○○○行騙，故由張博堯指示莊文軒、
    甲○○2 人駕駛租用之車牌號碼4185─SJ號自用小客車再前
    往等候。於同日上午某時許，該集團成員中不詳姓名年籍之
    成年男子，撥打電話至丙○○○家中，復佯稱其為新竹地方
    法院檢察署檢察官命令丙○○○需將剩下之存款亦交付監管
    ，丙○○○則因前一日交付100 萬元後，經家人告知此為詐
    騙集團手法，其得知受騙後正懊悔不已，遇詐騙集團再來行
    騙，丙○○○見機不可失，乃假稱欲提領款項100 萬元交付
    監管，該名男子見丙○○○受騙上當，復稱會指派一名新竹
    地方法院書記官前往約定之新竹縣橫山鄉臺三線油羅溪橋端
    收取款項。莊文軒及甲○○隨即依指示前往取款，遭丙○○○通報埋伏在現場之警員當場查獲，並在其2 人所駕駛上揭
    自用小客車內查獲上述行動電話號碼之手機5 支（含SIM 卡
    5 張）、現金176 萬3,800 元（其中174 萬元係97年10月1
    日自乙○○○處騙得、欲承張博堯指示匯款，2 萬1 千元為
    莊文軒個人所有，2800元為張博堯給莊文軒、甲○○加油、
    吃飯用之零用金）、筆記本1 本及衛星導航器1 台而查獲上
    情。
二、案經新竹縣警察局橫山分局及南投縣政府警察局竹山分局報
    告臺灣新竹地方法院檢察署檢察官偵查起訴。
    理  由
一、本件被告甲○○所犯僭行公務員職權、行使偽造公文書、詐
    欺取財等罪，均『非』死刑、無期徒刑、最輕本刑為3 年以
    上有期徒刑之罪或高等法院管轄第一審之案件，被告甲○○
    於本院準備程序就被訴事實為有罪之陳述，經本院合議庭認
    合於刑事訴訟法第273條之1第1 項規定，裁定進行簡式審判
    程序，合先敘明。
二、訊據被告甲○○對於上開犯行迭於警詢、偵查、本院準備程
    序及簡式審理程序時自白明確，核與被害人乙○○○、丙○○○於警詢及偵訊中之指訴大致相符（見98年度偵字第 621
    號偵查卷【下稱第621 號偵查卷】第32至34頁、97度偵字第
    6739號偵查卷【下稱第6739號偵查卷】第104 頁，本院卷第
    148至155頁），此外，復有偽造之「台北地方法院地檢署監
    管科」公文2紙（見第621號偵查卷第37、38頁）、乙○○○
    中國信託及郵局存摺內頁明細影本2紙（見第621號偵查卷第
    35至36頁）等在卷可稽，及如附表二所示之記事本、衛星導
    航器、手機等物扣案足佐，被告甲○○上開自白內容確與事
    實相符，堪足採信，本案事證已臻明確，被告甲○○犯行洵
    堪認定，自應依法予以論罪科刑。
三、論罪科刑：
（一）按刑法上偽造文書罪，係著重於保護公共信用之法益，即
      使該偽造文書所載名義制作人實無其人，而社會上一般人
      仍有誤信其為真正文書之危險，仍難阻卻犯罪之成立，況
      上訴人所偽造之機關現仍存在，其足生損害於該機關及被
      害人，了無疑義。原判決以其偽造後持以行使詐財，從一
      重論處行使偽造公文書罪刑，於法尚無違誤（最高法院54
      年台上字第1404號判例意旨可資參照）。又按刑法所謂公
      印，係指公署或公務員職務上所使用之印信而言，又所謂
      公印或公印文，係專指表示公署或公務員資格之印信而言
      ，即俗稱大印與小官印及其印文（最高法院22年上字第
      1904號、69年臺上字第693 號分別著有判例意旨可資參照
      ）。次按公印之形式凡符合印信條例規定之要件而製頒，
      無論為印、關防、職章、圖記，如足以表示其為公務主體
      之同一性者，均屬之（最高法院89年度臺上字第3155號著
      有判決意旨可參）。查本案偽造之「台北地方法院地檢署
      監管科」提存書之公文，為冒用公署名義所為之文書，並
      載有「主任檢察官賴宏渝」等字，顯屬公文書。又該公文
      書上所蓋用之「高雄地方法院檢察署」之印文，亦係專指
      表示公署資格之印文無訛。另「書記官服務證」係用以表
      示關於品行、能力、服務等相類證書之服務證書，屬刑法
      第212條之特種文書。
（二）核被告甲○○所為，係犯刑法第158條第1項僭行公務員職
      權罪、第216條、第211條之行使偽造公文書罪、第216 條
      、第212 條之行使偽造特種文書罪、第339 條第1 項詐欺
      取財罪、第339 條第3 項、第1 項之詐欺取財未遂罪。
（三）共同正犯：被告甲○○與莊文軒、張博堯、陳奎合及姓名
      年籍不詳之成年人間，就僭行公務員職權、行使偽造公文
      書、行使偽造特種文書、詐欺取財、詐欺取財未遂等犯行
      ，有犯意聯絡及行為分擔，應論以共同正犯。
（四）被告甲○○於97年10月2 日之詐欺取財未遂犯行，已由共
      犯著手於犯罪之實行，因被害人丙○○○察覺報警而未遂
      ，應依刑法第25條第2項減輕其刑。
（五）被告甲○○就偽造公印、公印文、偽造事實欄所示各項公
      文書、偽造服務證特種文書之行為，分別為偽造公文書及
      行使偽造公文書、行使偽造特種文書之階段、低度行為，
      均不另論罪。
（六）被告甲○○就上開犯罪事實一1.被害人乙○○○部分， 2
      次行使偽造特種文書、2 次僭行公務員職權、2 次行使偽
      造公文書、2 次詐欺取財既遂行為，詐騙同一被害人，時
      間緊接，行為無從分割，屬接續犯而各應論以一罪。被告
      甲○○所犯刑法第158 條第1 項僭行公務員職權、第216
      條、第212 條行使偽造特種文書罪、第216 條、第211 條
      行使偽造公文書罪間、第339 條第1 項詐欺取財罪，為一
      行為觸犯數罪名，應依刑法第55條前段之規定從一重論以
      刑法第216 條、第211 條之行使偽造公文書罪。
（七）分論併罰：被告莊文軒就行使偽造公文書、詐欺取財未遂
      部分，時間不同，犯意各別，應予分論併罰。
（八）爰審酌被告甲○○正值青壯，其竟不思循正當途徑獲取財
      物，僅因積欠債務亟需款項清償，即貪圖小利，加入詐騙
      集團，冒用檢察機關之名義，行使偽造之公文書進行詐騙
      ，破壞民眾對檢察機關之信任，並造成被害人乙○○○鉅
      額之財產損失，又無經濟能力賠償，本應予以重判，惟念
      其犯罪後皆坦承犯行，及其於本案犯行中之實際行詐角色
      ，參與犯罪分工之程度，其智識程度為高職肄業，被害人
      乙○○○遭騙之款項有八成多已遭扣案保全，暨檢察官就
      被告甲○○本件詐欺被害人丙○○○未遂部分具體求處有
      期徒刑6 月，固非無據，惟被害人丙○○○部分，係由其
      他共犯著手於詐騙行為，幸因被害人丙○○○早已識破報
      警未再造成更大損害，是檢察官此部分求刑尚嫌過重等一
      切情狀，分別量處如主文所示之刑，並定其應執行之刑，
      以示懲儆。
（九）本件扣案附卷之偽造「台北地方法院地檢署監管科」公文
      書2 紙，業經向乙○○○行使，非被告甲○○所有，均不
      宣告沒收之，惟其上如附表一所示之偽造公印文2 枚，不
      問屬於被告甲○○所有與否，均應依刑法第219 條規定宣
      告沒收。另外，如附表二所示之之物均為被告甲○○及共
      犯所有，供本件犯罪所用之物，應依刑法第38條第1項第2
      款之規定併與宣告沒收。至於未扣案之偽造「書記官服務
      證」1張、偽造「高雄地方法院檢察署」公印1枚，無證據
      證明尚存在，爰不宣告沒收。
四、刑事訴訟法第273條之1第1項、第299條第1 項前段，刑法第
    28條、第158 條第1 項、第216 條、第211 條、第212 條、
    第219 條、第339 條第1 項、第3 項、第25條第2 項、第55
    條前段、第51條第5 款、第38條第1 項第2 款、刑法施行法
    第1 條之1 。
本案經檢察官邱宇謙到庭執行職務。
中    華    民    國    99    年    11    月    18    日
                       刑事第五庭  法  官  黃美盈
如不服本判決應於收受本判決後10日內向本院提出上訴書狀，上
訴書狀應敘述具體理由。上訴書狀未敘述上訴理由者，應於上訴
期間屆滿後20日內補提理由書狀於本院 (均須按他造當事人之人
數附繕本 )「切勿逕送上級法院」。
以上正本證明與原本無異。
中    華    民    國    99    年    11    月    18    日
                                   書記官  劉依緹
附錄本案論罪法條
刑法第158條
冒充公務員而行使其職權者，處3 年以下有期徒刑、拘役或5 百
元以下罰金。
冒充外國公務員而行使其職權者，亦同。
刑法第211條
偽造、變造公文書，足以生損害於公眾或他人者，處1 年以上7
年以下有期徒刑。
刑法第212條
偽造、變造護照、旅券、免許證、特許證及關於品行、能力服務
或其他相類之證書、介紹書，足以生損害於公眾或他人者，處1
年以下有期徒刑、拘役或3百元以下罰金。
刑法第216 條
行使第210 條至第215 條之文書者，依偽造、變造文書或登載不
實事項或使登載不實事項之規定處斷。
刑法第339條
意圖為自己或第三人不法之所有，以詐術使人將本人或第三人之
物交付者，處5 年以下有期徒刑、拘役或科或併科1000元以下罰
金。
以前項方法得財產上不法之利益或使第三人得之者，亦同。
前二項之未遂犯罰之。
附表一：
┌─┬────────────┬────────────┬───────┐
│編│文                    件│偽造之署押、印文        │備          註│
│號│                        │                        │              │
├─┼────────────┼────────────┼───────┤
│一│台北地方法院地檢署監管科│其上偽造之高雄地方法院  │見第621號偵查 │
│  │公文2紙                 │檢察署公印文2枚應予沒收 │卷第37、38頁  │
└─┴────────────┴────────────┴───────┘
附表二：
┌──┬──────────┬───┬───────────┐
│編號│物品名稱            │數量  │備                  註│
├──┼──────────┼───┼───────────┤
│ 一 │記事本              │1本   │扣押物品清單97年度保管│
│    │                    │      │字第1625號，見第6739號│
│    │                    │      │偵查卷第58頁          │
├──┼──────────┼───┼───────────┤
│ 二 │衛星導航器          │1台   │扣押物品清單97年度保管│
│    │                    │      │字第1625號，見第6739號│
│    │                    │      │偵查卷第58頁          │
├──┼──────────┼───┼───────────┤
│ 三 │Samsung Anycall手機 │4支   │扣押物品清單97年度保管│
│    │（0000000000）SIM卡 │1張   │字第1625號，見第6739號│
│    │（0000000000）SIM卡 │1張   │偵查卷第57頁          │
│    │（0000000000）SIM卡 │1張   │                      │
│    │（0000000000）SIM卡 │1張   │                      │
├──┼──────────┼───┼───────────┤
│ 四 │Nokia 手機          │1支   │扣押物品清單97年度保管│
│    │（0000000000）SIM卡 │1張   │字第1625號，見第6739號│
│    │                    │      │偵查卷第57頁          │
└──┴──────────┴───┴───────────┘

司法院資訊處製作；財團法人民間司法改革基金會備份。
